【裁判字號】    98,訴,1328
【裁判日期】    990324
【裁判案由】    確認買賣關係不存在等
【裁判全文】
臺灣桃園地方法院民事判決              98年度訴字第1328號
原      告  第一商業銀行股份有限公司
法定代理人  丁○○
訴訟代理人  戊○○
被      告  丙○○
            乙○○
共      同
訴訟代理人  許朝彩律師
            林永祥律師
上列當事人間請求確認買賣關係不存在等事件，本院於民國99年
2月25日言詞辯論終結，判決如下：
    主  文
原告之訴駁回。
訴訟費用由原告負擔。
    事實及理由
壹、程序方面：
    按訴狀送達後，原告不得將原訴變更或追加他訴。但請求之
    基礎事實同一者，不在此限。民事訴訟法第255 條第1 項但
    書第2 款定有明文。次按所謂請求之基礎事實同一，係指變
    更或追加之訴與原訴之主要爭點有其共同性，各請求利益之
    主張在社會生活上可認為同一或關連，而就原請求之訴訟及
    證據資料，於審理繼續進行在相當程度範圍內具有同一性或
    一體性，得期待於後請求之審理予以利用，俾先後兩請求在
    同一程序得加以解決，避免重複審理，進而為統一解決紛爭
    者，即屬之，此有最高法院95年度台上字第1573號判決意旨
    可參。經查，本件原告起訴之先位聲明及備位聲明第2 項原
    為「被告丙○○應將桃園縣桃園地政事務所於民國98年7 月
    1 日以買賣為原因，就前項所示土地所為之所有權移轉登記
    塗銷。」，嗣於98年9 月4 日具狀變更上述聲明為「被告丙○○應將桃園縣桃園地政事務所於98年7 月1 日以買賣為原
    因，就前項所示房屋及土地所為之所有權移轉登記塗銷」，
    經核兩者間有相當之關連性，且原證據資料得於變更後之訴
    予以利用，揆諸前開規定，可認兩者之請求基礎事實係屬同
    一，原告所為訴之變更，於法有據，應予准許，合先敘明。
貳、實體方面：
一、原告主張：
  (一)被告丙○○於88年5 月4 日與原告簽立保證契約（下稱系爭
    保證契約），擔任訴外人六軍電子股份有限公司（下稱六軍
    公司）之連帶保證人，六軍公司陸續向原告借款14筆，合計
    新台幣（下同）9,500,000 元。詎上開借款陸續屆期，六軍
    公司未依約清償，已於98年6 月3 日視為全部到期，尚有5,
    509,128 元，及如附表所示之利息、違約金未給付，丙○○
    應負連帶給付之責。嗣原告於同年6 月4 號催告丙○○、六
    軍公司給付上揭欠款，丙○○竟旋於98年6 月8 日將其所有
    桃園縣桃園市○○段194 地號之土地及其上同段3689（原告
    誤載為389 ）建號即門牌號碼為桃園縣桃園市○○路○ 段37
    5 號11樓之房屋（以下合稱系爭房地）賣與被告乙○○，並
    於98年7 月1 日完成所有權移轉登記。
  (二)丙○○為六軍公司貸款之連帶保證人，對六軍公司經營狀況
    ，應有相當之掌握，否則當無願負擔連帶責任之理，又丙○○於97年8 月間，曾向荷蘭銀行申請核發信用卡，其任職機
    構仍填載「六軍電子業務」，足認丙○○於斯時仍任職於六
    軍公司，對六軍公司之財務狀況仍有相當程度之掌握，是丙○○應可知悉六軍公司自98年6 月3 日起即未按期清償上開
    欠款等情。而乙○○為丙○○之親屬，對上開情形理當知之
    甚詳，另六軍公司共有3 位連帶保證人皆於同年6 月間即六
    軍公司財務經營情況不善時，將名下不動產買賣、信託過戶
    予他人，難認係屬巧合。是丙○○於98年6 月8 日以買賣為
    原因，將系爭房地移轉登記予乙○○，顯係為脫免丙○○對
    六軍公司之連帶保證責任，所為之通謀虛偽意思表示，被告
    間之債權及物權行為均屬無效。
  (三)縱認上開行為非為通謀虛偽意思表示，然被告於上揭時間就
    系爭房地所為以買賣為原因之移轉行為，應認係減少丙○○
    之財產，且丙○○名下除系爭土地外，尚無其他不動產及投
    資，其財產遠不及所欠原告之上揭債務，顯係詐害原告之上
    開債權。再者，乙○○乃係被告丙○○之親屬，足認其於受
    益時知上開詐害債權情事。爰依民法第244 條規定，請求撤
    銷被告間就系爭土地所為之買賣及所有權移轉行為，並請求
    丙○○塗銷系爭土地所為之所有權移轉登記。
  (四)系爭房地之買賣契約書上所載之買受人為洪偉德，若系爭房
    地果係甲○○○欲借丙○○之名義為登記，僅需直接以丙○○為買受人，何需先以洪偉德為系爭房地之買受人，再借丙○○之名義為登記，被告所辯與常情不符。又系爭保證契約
    係擔保主債務人即六軍公司對原告所負一切債務，以本金10
    ,000,000元為限額，與債務人連帶負全部償付之責任，系爭
    保證契約既有一定之限額，並非漫無限制，丙○○既任原告
    與六軍公司間借款之連帶保證人，又任職於六軍公司，就六
    軍公司之財務狀況亦有所知悉，系爭保證契約第1 條並未顯
    失公平。再者，丙○○固得隨時通知原告終止保證契約，惟
    仍須以踐行合法通知為要件。
  (五)依被告提出之台灣銀行存摺觀之，僅可證明乙○○於98年6
    月9 日及7 月3 日有提款之事實，並無法認定該2 筆款項即
    屬丙○○之帳戶於98年6 月9 日及7 月3 日所存入之現金款
    項來源。再者，縱認丙○○之帳戶於98年6 月9 日及7 月3
    日所存入之現金款項來源確自乙○○而來，然將金錢存入帳
    戶之原因繁多，亦不能排除是借貸、贈與種種可能性。又依
    被告所述，乙○○將1,300,000 元匯與丙○○，係因丙○○
    需要資金，足認上開款項並非買賣系爭房屋之對價。從而，
    丙○○將系爭房屋移轉登記予乙○○，乙○○並未支付丙○○任何對價，堪認被告該次所有權移轉登記行為，雖以買賣
    為登記之原因行為，惟實際上係以無償贈與為其隱藏之原因
    行為，依民法第87條之規定，應認被告就系爭土地之買賣行
    為乃通謀虛偽意思表示而無效。若認被告所為，非屬通謀虛
    偽之意思表示，被告訂立通謀買賣契約，而實際上隱藏有效
    之贈與及移轉所有權契約，自屬無償行為，而有害於原告債
    權人之債權，依民法第244 條第1 項規定，請求撤銷被告上
    開贈與之債權及移轉登記之物權行為。退步言之，若認被告
    間就系爭房屋係成立有償買賣行為，原告已於98年6 月4 日
    通知丙○○六軍公司之債務視為全部到期，請求丙○○代負
    清償之責，顯見丙○○於買賣系爭房屋前已明知應負保證之
    責，而被告間之買賣行為，存有瑕疵及不合理處，亦可認乙○○於系爭房屋買賣時知丙○○應負保證之情，被告所為確
    係詐害債權行為，原告自得請求撤銷。
  (六)聲明：
  1.先位聲明：
  (1)確認被告間就系爭房地於98年6 月8 日所為之買賣債權及物
    權關係不存在。
  (2)被告丙○○應將桃園縣桃園地政事務所於98年7 月1 日以買
    賣為原因，就前項所示房屋及土地所為之所有權移轉登記塗
    銷。
  2.備位聲明：
  (1)被告就系爭房地於98年6 月8 日所為之買賣行為，及以該買
    賣行為為原因，於98年6 月8 日所為之所有權移轉行為應予
    撤銷。
  (2)被告丙○○應將桃園縣桃園地政事務所於98年7 月1 日以買
    賣為原因，就前項所示房屋及土地所為之所有權移轉登記塗
    銷。
二、被告則抗辯：
  (一)被告僅係借名登記之名義人，系爭房地之所有權人乃被告之
    母親甲○○○，甲○○○於93年4 月20日將其名下坐落於臺
    北市○○區○○街20巷44號3 樓之房地出賣，並以所得之價
    金，以洪偉德為買受人購入系爭房地，因丙○○長年於大陸
    經商，而以丙○○之名義登記，但實際居住者，仍為被告之
    父母即洪水泉與甲○○○二人，系爭房地實際所有權人與使
    用人均為甲○○○，丙○○僅為借名登記之名義人。
  (二)丙○○於98年4 月間因投資需要資金，故與家人商討資金籌
    措事宜，嗣達成協議，由父母及乙○○各出資部分，甲○○○決定將系爭不動產過戶至被告乙○○名下，以免落得父母
    對待兄弟不公平之口舌。
  (三)丙○○早已非六軍公司之股東，並未對於六軍公司經營狀況
    有相當之掌握。又被告簽署買賣契約書之日期為98年6 月8
    日，移轉登記日期為98年7 月1 日。然六軍公司對於原告借
    款到期日與違約金起算日均晚於98年6 月8 日，丙○○於98
    年5 、6 月間，焉能知悉六軍公司陸續向原告借款之情，遑
    論得事先脫產，原告亦未證明乙○○於偕同辦理移轉登記時
    也明知有損害於原告之權利之情，故原告當無撤銷之權利。
  (四)被告否認原告之債權存在，系爭保證契約第1 條約定：「本
    保證書所稱一切債務，係指債務人於現在（包含過去所負現
    在尚未清償）及將來對於貴行所負之借款、票據、墊款、保
    證、損害賠償及其他債務」，無異使保證人對於主債務人與
    債權人於任何時間、任何債務種類等毫無限制之一切債務，
    均負保證責任，致保證人無法預見其所負擔之債務為何，乃
    增加保證人之責任，又契約內並無約定銀行應通知保證人其
    所擔保之債務有何變化，故該條款一味增加保證人之責任，
    且顯失公平，當為無效，又系爭保證契約第5 條約定：「保
    證人在債務人所負債務未清償以前，絕不自行解除保證責任
    ，雖登報聲明，亦不影響本保證責任」，乃限制保證人行使
    民法第754 條得隨時終止保證契約之權利，故依前開規定，
    上述2 條款均為無效。是丙○○雖於88年簽署系爭保證書，
    但對於六軍公司於98年間之借款債務，顯係無法預見，且不
    得於期間終止保證責任，故丙○○對於原告無庸負擔任何代
    履行之責。
  (五)主債務人不履行前，保證人對於主債務人代負履行之責任尚
    未顯現，即並未負擔任何債務。本件被告於98年6 月8 日簽
    署買賣契約時，六軍公司對於原告之債務尚無逾越清償日而
    仍不履行之情，故斯時丙○○對於原告並非債務人，原告自
    無撤銷之權利。
  (六)答辯聲明：原告之訴駁回。
三、本院之判斷：
  (一)原告主張丙○○於88年5 月4 日與原告簽立系爭保證契約，
    擔任六軍公司之連帶保證人，嗣於98年6 月8 日將其名下系
    爭房地所有權移轉與乙○○，並於98年7 月1 日完成所有權
    移轉登記，而丙○○除系爭房地外，無其他財產等情，業據
    其提出系爭房地登記第二類謄本、約定書、保證書為證（參
    見本院卷第5 至10頁），並有本院依職權調閱丙○○之稅務
    電子閘門所得調件明細表1 件可佐（參見本院卷第102 至10
    3 頁），被告對此亦不爭執，是原告此部分主張堪信為真實
    。原告復主張被告間就系爭房地所有權所為之買賣行為與所
    有權移轉行為係通謀虛偽之意思表示，應屬無效，若非如此
    ，亦屬詐害債權行為，原告依法請求撤銷上述債權及物權行
    為等情，為被告所否認，並執前詞置辯。
  (二)按依照當事人一方預定用於同類契約之條款而訂定之契約，
    為使他方當事人拋棄權利或限制其行使權利之約定，按其情
    形顯失公平者，僅該部分約定無效，並非全部契約均歸無效
    ，此觀民法第247 條之1 規定自明（最高法院著91年度台上
    字第1999號判決意旨參照）。次按法律行為之一部無效者，
    全部皆為無效，但除去該部分亦可成立者，則其他部分仍為
    有效，民法第111 條定有明文。經查，系爭保證書第5 條約
    定：「保證人在債務人所負債務未清償以前，決不自行解除
    保證責任，雖登報聲明，亦不影響本保證責任」，縱該約定
    因違反民法第754 條第1 項規定而為無效，然除去該條之約
    定，並不影響系爭保證契約之成立，丙○○仍得隨時向原告
    為終止系爭保證契約之意思表示，不受上開條款之約束，系
    爭保證契約之其他部分仍為有效。
  (三)按學說上所稱最高限額保證，既係保證人與債權人約定就債
    權人與主債務人間所生一定債之關係範圍內之不特定債務，
    預定最高限額，由保證人保證之契約，於保證有效期間內所
    發生之主債務，於不逾最高限額者，債權人均得請求保證人
    履行保證責任（最高法院77年台上字第943 號判例參照）。
    是最高限額保證，係為因應工商社會需求發展而設，並為我
    國實務所承認，縱未定有期限，保證人於保證契約有效期間
    內，仍得隨時依民法第754 條第1 項規定，無須任何理由終
    止保證契約，對保證人並無顯失公平，準此，系爭保證契約
    難謂有民法第247 條之1 第2 款規定之情事，是被告抗辯系
    爭保證契約第1 、5 條一味增加保證人之責任，且顯失公平
    ，系爭保證契約應屬無效云云，並不足採。
  (四)按就連續發生之債務為保證而未定有期間者，保證人得隨時
    通知債權人終止保證契約。前項情形，保證人對於通知到達
    債權人後所發生主債務人之債務，不負保證責任，民法第75
    4 條定有明文。經查，丙○○雖抗辯非六軍公司之股東，且
    已要求六軍公司免除保證責任云云，並提出協議書、股東會
    議記錄等為證（見本院卷第82、120 至122 頁），惟丙○○
    與六軍公司間之協議不生終止系爭保證契約之效力，丙○○
    復未舉證證明伊已向原告為終止保證契約之意思表示，是丙○○抗辯系爭保證契約業已終止云云，即非可採。
  (五)按稱保證者，謂當事人約定，一方於他方之債務人不履行債
    務時，由其代負履行責任之契約，民法第739 條定有明文。
    然此為保證人代負履行責任期間之規定，非謂保證人於主債
    務人不履行時，方對債權人負有保證債務，是於最高限額保
    證之情形，債權人與主債務人發生債權債務時，於預定最高
    限額內，保證人即對債權人負有保證債務。經查，六軍公司
    陸續向原告借款共9,500,000 元，於98年6 月8 日被告簽署
    買賣契約時，尚欠5,509,128 元及其利息、違約金未給付之
    事實，為兩造所不爭執，且有原告提出之借據影本14紙、借
    據附表1 紙、放款戶授信明細查詢單1 件在卷可稽（參見本
    院卷第11至26頁、第30至34頁），是被告抗辯伊於98年6 月
    8 日簽立買賣契約時，丙○○對於原告並非債務人云云，委
    可採。
  (六)按表意人與相對人通謀而為虛偽意思表示者，其意思表示無
    效。但不得以其無效對抗善意第三人。虛偽意思表示，隱藏
    他項法律行為者，適用關於該項法律行為之規定。民法第87
    條定有明文。次按「系爭土地移轉原因之買賣，固為通謀虛
    偽意思表示，但其隱藏之贈與行為已具備成立要件及生效要
    件，上訴人不得以其為虛偽之買賣而訴求塗銷兩造間就系爭
    土地之所有權移轉登記，上訴人既不得請求塗銷此項所有權
    移轉登記，則其訴求確認兩造間就系爭土地之買賣關係不存
    在，即無即受確認判決之利益，難認上訴人之先位之訴為有
    理由」（最高法院著有69年度台上字第3937號判決意旨參照
    ）。
  (七)經查，證人即被告之母甲○○○到庭證稱：（你所居住的房
    屋何時由何人購買？）我買的，應該在96年間我出錢購買。
    （你的資金來源？）我賣掉新北投中和街的房子，來買現在
    住的房子。（買系爭房屋時，契約由何人簽立？）我三兒子
    洪偉德載我出來找房子，仲介公司帶我們去看這一棟房子，
    後來由洪偉德代我簽立買賣契約。因為丙○○常在大陸，因
    此我決定將房子登記給丙○○，並告知丙○○要讓我們二老
    住到百年後，再由他們兄弟自行商量處理。（為何不登記在
    自己名下？）我有聽說65歲以上若名下有不動產，可能沒有
    老人年金可以領，因此登記給丙○○，且我與丙○○戶籍同
    一戶。（你們是否因為丙○○欠錢，因此商量將該棟房屋移
    轉登記給乙○○？）他們討論時我有在場，當時是說丙○○
    在大陸做生意，需要資金，因此向乙○○借款，我說若借款
    ，應該將房子過戶給乙○○才有保障。（系爭房屋是你出資
    購買，為何讓丙○○做為借款之擔保？）登記給另一個兒子
    ，這樣我才有保障能繼續居住，若賣給別人我就不能住了等
    語（參見本院卷第151 至153 頁），被告復已提出北投房地
    買賣契約書、系爭房地買賣契約書、甲○○○於陽信商業銀
    行之帳戶存摺、丙○○、乙○○於臺灣銀行之帳戶存摺（以
    上均為影本）各1 件為證（參見本院卷第65至75頁、第117
    至120 頁），另有甲○○○之個人基本資料、遷徙記錄各1
    件在卷可佐（參見本院卷第155 至157 頁），足認丙○○與
    甲○○○間就系爭房地確存有借名登記契約，嗣經實際所有
    人甲○○○同意下，丙○○為能順利向乙○○取得1,300,00
    0 元之借款，而將系爭房地移轉登記於乙○○，姑不論被告
    間移轉系爭房地所有權之原因關係是否為學說上所稱之讓與
    擔保，被告間此種債權行為不啻為具擔保性質之無名契約，
    揆諸上開規定及說明，原告人自不得以其為通謀虛偽之買賣
    而訴求塗銷被告就系爭房地之所有權移轉登記，且原告訴求
    確認被告就系爭土地之買賣關係不存在，亦無即受確認判決
    之利益，是被告之先位之訴並無理由。
  (八)按債務人所為之無償行為，有害及債權者，債權人得聲請法
    院撤銷之。債務人所為之有償行為，於行為時明知有損害於
    債權人之權利者，以受益人於受益時亦知其情事者為限，債
    權人得聲請法院撤銷之，民法第244 條第1 項、第2 項分別
    定有明文。又債權人依民法第244 條規定，撤銷債務人所為
    之有償或無償行為者，祇須具備下列之條件，(1)為債務人所
    為之法律行為。(2)其法律行為有害於債權人。(3)其法律行為
    係以財產權為目的。(4)如為有償之法律行為，債務人於行為
    時，明知其行為有害於債權人，受益人於受益時，亦明知其
    事情。至於債務人之法律行為除有特別規定外，無論為債權
    行為抑為物權行為，均非所問（最高法院42年台上字第323
    號判例參照）。經查，被告間移轉系爭土地之原因關係為具
    擔保性質之無名契約，而非買賣關係，已如前述，而依該無
    名契約，被告互負有借款1,300,000 元及移轉系爭房地所有
    權之義務，為一有償行為，又原告雖主張被告間為兄弟關係
    ，而推論乙○○行為時明知有害於債權云云，然被告間雖具
    兄弟關係，尚不能據此逕予認定乙○○早已知悉丙○○與原
    告間有系爭保證契約，原告復未能舉證證明乙○○於上述行
    為時明知有害於債權一事，是原告此部分主張，尚不足採。
四、從而，原告依民法第87條第1 項、第244 條第1 項、第2 項
    之法律關係，先位聲明請求：(1)確認被告間就系爭房地於98
    年6 月8 日所為之買賣債權及物權關係不存在。(2)被告丙○○應將桃園縣桃園地政事務所於98年7 月1 日以買賣為原因
    ，就前項所示房屋及土地所為之所有權移轉登記塗銷。及備
    位聲明請求：(1)被告就系爭房地於98年6 月8 日所為之買賣
    行為，及以該買賣行為為原因，於98年6 月8 日所為之所有
    權移轉行為應予撤銷。(2)被告丙○○應將桃園縣桃園地政事
    務所於98年7 月1 日以買賣為原因，就前項所示房屋及土地
    所為之所有權移轉登記塗銷，均無理由，應予駁回。
五、本件事證已臻明確，兩造間其餘攻擊及防禦方法，核與本判
    決結果不生任何影響，爰不一一予以論述，附此敘明。
六、據上論結，本件原告之訴為無理由，依民事訴訟法第78條，
    判決如主文。
中    華    民    國    99    年    3     月    24    日
                  民事第一庭    法  官  林哲賢
以上正本證明與原本無異
如對本判決上訴，須於判決送達後20日內向本院提出上訴狀
中    華    民    國    99    年    3     月    25    日
                                書記官  陳佳彬

司法院資訊處製作；財團法人民間司法改革基金會備份。
